最高法院刑事判決　　　　　　　　　 110年度台上字第1584號
上　訴　人　宋國正




　　　　　　劉玲君



上列上訴人等因違反毒品危害防制條例等罪案件，不服臺灣高等
法院中華民國109 年6 月30日第二審判決（109 年度上訴字第35
9 號，起訴案號：臺灣桃園地方檢察署106 年度偵字第11838 、
11839 號），提起上訴，本院判決如下：
    主  文
原判決關於宋國正、劉玲君共同販賣第二級毒品即其附表編號6
部分撤銷，發回臺灣高等法院。
其他上訴駁回。
    理  由 
壹、撤銷發回（即原判決附表〈下稱附表〉編號6 宋國正、劉玲
    君共同販賣第二級毒品）部分：
一、本件原判決認定上訴人宋國正、劉玲君（下稱上訴人2 人）
    有如其犯罪事實欄（下稱事實欄）一之㈡（包括附表編號6 
    ）所載共同販賣第二級毒品甲基安非他命犯行，因而維持第
    一審關於此部分之科刑判決，駁回上訴人2 人此部分在第二
    審之上訴。固非無見。
二、惟查：
（一）審理事實之法院，對於被告有利及不利之證據，除認為不
      必要者外，均應一律注意，詳為調查，然後基於調查所得
      之心證，以為判斷事實之基礎，如有應行調查之證據未經
      依法調查，或證據雖已調查而其內容尚未明瞭者，即與未
      經調查無異，如逕行判決，仍有依法應於審判期日調查之
      證據而未予調查之違法。
（二）原判決認定：「范濟壯於民國106 年4 月9 日下午2 時46
      分許、晚間7 時10分許、11時48分許，陸續以其持用之行
      動電話與上訴人2 人所持用之行動電話，聯繫購買甲基安
      非他命事宜後，宋國正即將甲基安非他命交予劉玲君，再
      由劉玲君於『同日晚間11時48分許，在其等前開住處』，
      將17.5公克之甲基安非他命交予范濟壯，惟范濟壯尚未給
      付上開價金」等情（見原判決第2 、32頁）。於其理由欄
      援引上訴人2 人於106 年5 月10日檢察官偵查中之供述，
      作為認定上開犯罪事實之依據（見原判決第15頁第5 至13
      行）。上開檢察官偵訊筆錄記載：「《均問》：（〈提示
      整理之簡表〉是否在於如附表編號7 〈按係指起訴書附表
      編號7 ，此即為附表編號6 〉之時間、地點、種類、數量
      、金額，共同販賣第二級毒品（甲基）安非他命給范濟壯
      ，東西是由劉玲君交付？）《宋國正答》：那次是我要出
      門，請劉玲君轉交，但沒有收到錢。《劉玲君答》：確實
      沒有收到錢。（知道那包是安非他命？）《劉玲君答》：
      知道。（〈提示《整理簡表》註六之譯文〉是否為販毒之
      對話？）《均答》：沒有意見」等語（見偵字第11839 號
      卷第138 頁正、反面、第140 頁）。惟第一審審理時勘驗
      上開期日檢察官詢問上訴人2 人之光碟結果係：「……《
      檢察官》：然後還有一次，你們看一下那個編號8 ，然後
      你看一下。欸，等一下先看一下註六，翻到後面通訊監察
      譯文，你看一下註六，這次就是范濟壯跟你們買安非他命
      的通訊監察譯文，這有沒有意見？法警甲：這個就是這個
      編號7 。《宋國正》：【這個沒有，其實應該是沒有，我
      看這是沒有成，因為我們都叫他不要來。】《檢察官》：
      沒有啊，這次就是你出門前劉玲君轉交那次，怎麼會沒有
      成？宋國正：因為這個（被打斷）。《檢察官》：註六。
      《宋國正》：對啊。《法警甲》：（指著註六之譯文）到
      這邊喔，到這邊。《宋國正》：【因為這個我們都是跟他
      講說還沒還沒。】《檢察官》：啊，那次他有拿到啊，可
      是錢還沒拿到啊。《法警》：（指著註六之譯文）這個這
      裡，還有這裡。《宋國正》：對啊，【但這邊你看，嫂子
      要過去，然後他說還沒還沒有好。】《檢察官》：那次就
      是你要出門前，請你老婆轉交的那一次啊。……」、「…
      …。《檢察官》：還是你忘記了？《宋國正》：時間我真
      的是忘記，我是看到譯文我才有記憶，其實才有印象。【
      因為後面那個註七的譯文，就是我們也沒有的意思啊。】
      《檢察官》：沒有啊，這次是你們有……，是你們，這次
      是你們剛已經承認的啊，你們剛已經說有的啊。《劉玲君
      》：我們記得有一次是這樣子，可是忘記時間了。《宋國
      正》：對。《檢察官》：那你們看看這個譯文，你們有沒
      有意見啊？《宋國正》：【那一次沒有成，是他沒有過來
      。從頭到尾都還沒有過來，看就可以知道。】《檢察官》
      ：不是啦，從譯文看也許是這樣，跟實際上……，沒有問
      題是有一次你們交的有一次……不是就是這樣嗎？《宋國
      正》：不是，是我叫他打給他，就是說那次是我先出去，
      交東西給他，他跟那個小……范濟……小范來，請他交給
      他這樣子。《檢察官》：【所以不是4 月9 號這次喔？】
      《劉玲君》：【不是。】《宋國正》：真的日期我有點忘
      了。我看到譯文我記得啦。《檢察官》：不是，可是那為
      什麼他會說這個是？《宋國正》：他可能應該也是記錯日
      子。沒有，有我真的就認了。……」、「……《檢察官》
      ：但那個范濟壯是說是這天啦，他是說是這通電話啦。《
      劉玲君》：他應該記錯吧。因為……。《宋國正》：因為
      我看這日期，我才知道是那個，因為講真的日期我真的不
      記得了。《檢察官》：沒有，我跟你們講要不要再去爭執
      這一塊啦。《宋國正》：好，不要了不要了。……」等內
      容（見第一審卷二第80至81頁反面）。上訴人2 人就附表
      編號6 之通訊監察錄音譯文所顯示之情形，就有無交易完
      成一節，有不同意見，最後由宋國正表示不爭執，則檢察
      官上開偵訊筆錄之記載，顯然過於簡略。再稽諸原判決附
      件通訊監察錄音譯文6 之第1 通電話（即106 年4 月9 日
      下午2 時46分39秒）內容為：「范濟壯：喂。劉玲君：【
      現在過來沒有用】。范濟壯：啊。劉玲君：對，等一下晚
      一點，【我還在等】。范濟壯：好吧，拜。」第2 通電話
      （即該日下午7 時10分22秒）內容為：「范濟壯：喂，嫂
      子。劉玲君：嗯。范濟壯：去家裡可以嗎。劉玲君：【還
      沒】。范濟壯：好。劉玲君：好了會跟你講。」第三通電
      話（即該日下午11時48分56秒）內容為：「范濟壯：喂，
      嫂子要過去了。劉玲君：【還沒】。范濟壯：好」（見偵
      字第11839 號卷第146 頁），此與上訴人2 人上開於偵查
      中抗辯之情節，似相符合。參酌其等於第一審及原審審理
      時皆否認此部分被訴犯行，則於附表編號6 所示之時地，
      劉玲君究竟有無與范濟壯見面完成毒品交易？上訴人2 人
      所辯當日未完成交易乙節是否屬實？即值研酌。原判決雖
      說明上訴人2 人對被訴上述犯行有所辯解，檢察官即就毒
      品危害防制條例第17條第2 項減刑之規定及現有證據，確
      認上訴人2 人是否承認犯行，上訴人2 人已未再加抗辯，
      因而認上訴人2 人於上揭偵查中之供述，應未遭不正訊問
      等旨（見原判決第6 頁第1 至6 行）。惟原判決疏未審酌
      上訴人2 人上開偵訊勘驗筆錄之內容，且上開偵訊筆錄之
      記載過於簡略，而此攸關上訴人2 人之自白是否與事實相
      符，而得採為認定犯罪事實之依據，且於上訴人2 人之利
      益有重大關係，自應詳予查明。原審疏未根究明白，亦未
      於理由內為必要之說明，遽行判決，而為不利於上訴人2
      人之認定，尚嫌速斷，難認適法。
三、以上，或為上訴人2 人上訴意旨所指摘，或為本院得依職權
    調查之事項，原判決上開部分之違背法令，已影響於此部分
    事實之確定，本院無從據以自為裁判，應認原判決關於上訴
    人2 人共同販賣第二級毒品即附表編號6 部分，均有撤銷發
    回更審之原因。
貳、上訴駁回（即附表編號1 至5 、7 ）部分：
一、按刑事訴訟法第377 條規定，上訴於第三審法院，非以判決
    違背法令為理由，不得為之。是提起第三審上訴，應以原判
    決違背法令為理由，係屬法定要件。如果上訴理由書狀並未
    依據卷內訴訟資料，具體指摘原判決不適用何種法則或如何
    適用不當，或所指摘原判決違法情事，顯與法律規定得為第
    三審上訴理由之違法情形，不相適合時，均應認其上訴為違
    背法律上之程式，予以駁回。
二、原判決本於事實審法院採證認事之職權，認定宋國正有事實
    欄一之（一）、二（包括附表編號1 至5 及7 ）所載販賣第
    二級毒品、轉讓禁藥之犯行，因而維持第一審關於此部分論
    處宋國正販賣第二級毒品共計5 罪刑（即附表編號1 至5 ）
    、轉讓禁藥罪刑（即附表編號7 ），以及諭知相關沒收（追
    徵）之判決，駁回宋國正此部分在第二審之上訴，已詳為敘
    述所憑之證據及認定之理由。從形式上觀察，尚無足以影響
    判決結果之違法情形存在。
三、宋國正上訴意旨略以：
（一）宋國正於原審審理時已主張其於警詢及偵訊時，遭以羈押
      之手段脅迫坦承犯行，因其不知羈押尚須法官核准之法律
      程序，面對員警多次言及羈押，又見有疑似承辦檢察官親
      臨現場，造成心理上受制之情況，其考量突遭羈押，會造
      成獨留幼女於家中，希望透過配合檢警說詞，以換取免遭
      羈押，而未慮及承認犯罪衍生之不利後果，其警詢及偵訊
      中之自白，既有上開瑕疵，均無證據能力。又依宋國正之
      警詢光碟勘驗筆錄，曾有一名為「宗憲」之人於現場出現
      ，該人可能為承辦檢察官，警員於警詢過程中言及羈押對
      上訴人所生之心理壓力，會延續到偵查階段，且員警就宋
      國正關於毒品獲利部分，有誘導之情。原判決未審酌上情
      及進一步調查該勘驗筆錄內之男聲是否即為檢察官吳宗憲
      ，而認宋國正警詢及偵訊中之供述有證據能力，違反證據
      法則。
（二）證人甘英利之警詢筆錄，有筆錄與錄音不相符中斷之情況
      ，欠缺交易毒品之數量及價格之陳述，而其偵訊筆錄係順
      應警詢筆錄所製作，且甘英利於原審審理時到庭已翻異其
      於警詢及檢察官訊問時之證詞；另范濟壯於第一審審理時
      證稱：其於製作警詢筆錄過程中，有中斷錄音，帶其去戶
      外抽菸要求其配合，否則要去其岳母家搜索等語，可見其
      有遭不正訊問之情事。原判決採取其等可能遭警詢污染之
      偵訊中之證詞，遽為不利於宋國正之認定，有理由不備、
      矛盾之違法云云。
四、惟查：
（一）按得為證據之被告自白，依刑事訴訟法第156 條第1 項規
      定，固必須具備任意性（即出於自由意志）與真實性二要
      件。惟所謂非任意性之自白，必須其自白係以強暴、脅迫
      、利誘、詐欺、疲勞訊問、違法羈押或其他不正方法取得
      ，且該自白與不正方法間具有因果關係，該自白始應加以
      排除。依刑事訴訟法第228 條至第231 條規定，檢察官乃
      偵查程序之主導者，司法警察官、司法警察乃協助檢察官
      偵查或受檢察官指揮之偵查輔助機關。而於不同時空，由
      偵查機關不同訊（詢）問人員所為之訊（詢）問，若未使
      用不正方法，則所取得之被告自白，其證據能力，是否會
      因被告對先前之自白所爭執之非任意性而受影響，應依具
      體個案客觀情狀加以認定。倘其偵訊之主體與環境、情狀
      已有明顯變更，而為被訊問人所明知，除非有明確之證據
      ，足以證明先前不正訊問之狀態延續至其後訊問之時，應
      認已遮斷該不正方法之延續效力，而具有證據能力。上開
      採證法則，於證人之陳述，亦同有適用。
      又受訊（詢）問之被告坦承犯行，究竟出於何種原因，不
      一而足，事實審法院調查結果，職司偵查訊（詢）問者於
      訊（詢）問之際，已恪遵法律規定，客觀上無任何逼迫或
      實施其他不正方法，其自白之任意性既已受維護，縱使被
      告基於某種因素而坦承犯行，要不能事後任意主張自白欠
      缺任意性。
      原判決已敘明關於宋國正、證人楊承修、甘英利、范濟壯
      、顧維邦（下稱楊承修等4 人）「於警詢」之陳述，未採
      為認定宋國正犯罪之證據。又原判決主要係憑第一審審理
      時勘驗宋國正之檢察官偵訊光碟結果，檢察官訊問時語氣
      平和，未恫嚇宋國正認罪，因認宋國正於偵查中之供述，
      未遭不正訊問。而楊承修等4 人於檢察官訊問時，以證人
      身分具結後所為之證述，均係經檢察官依法踐行調查證人
      程序所得，客觀上並無顯不可信之情況，且依據原審審理
      時勘驗楊承修、甘英利之偵訊光碟結果，均未見有違法取
      供之情形，且與本案待證事實相關，因認均有證據能力。
      復載述：依楊承修等4 人分別於偵查中所證關於附表編號
      1 至5 及7 所示交易、轉讓毒品之時間、地點，與相關通
      訊監察錄音譯文之時間及基地台位置相近或相符，乃認其
      等於偵查中所證情節，應非虛構。
      觀諸第一審審理時勘驗宋國正之檢察官偵訊光碟結果，可
      見檢察官之訊問，其中前段係關於每次犯行之訊問，後段
      則陸續提及關於毒品危害防制條例第17條第1 項供出毒品
      來源可以減免其刑之法律規定（見第一審卷二第81至84頁
      反面）。而關於甘英利、范濟壯於警詢與檢察官訊問之主
      體與環境已不相同，為其等所明知，且范濟壯於第一審審
      理時證稱：檢察官沒有逼我怎麼講（見第一審卷三第105
      頁）；甘英利於原審審理時證稱：檢察官訊問時，沒有以
      強暴、脅迫、利誘或其他不正方式訊問。其於偵訊時所講
      的話，均出於自由意願所為各等語（見原審卷292 頁）。
      可徵宋國正、范濟壯及甘英利於偵查中之供證，係依其等
      自由意志陳述。至宋國正所陳其考量家中幼女之安置而為
      自白之情，係其自身關於認罪與否之衡量，亦無從因此逕
      認係檢察官以不正方法取供。再稽諸原審審判期日筆錄之
      記載，宋國正及其原審辯護人於辯論終結前，經詢問有何
      證據請求調查，均答「無」等語（見原審卷第353 頁），
      況檢察官既為偵查主體，可以指揮員警辦案，無論於警詢
      時有無在場，尚難認係屬對受訊問人之不正取供。原判決
      敘明檢察官是否在場，與宋國正製作之筆錄有無證據能力
      係屬二事，宋國正聲請調查警詢中「宗憲」之男聲是否為
      承辦檢察官乙節，並無調查之必要等旨，難認有上訴意旨
      所指調查未盡之違法。
      宋國正上訴意旨仍執陳詞指摘關於其本身、甘英利及范濟
      壯於警詢之陳述有瑕疵，並影響其等於偵訊之陳述，均無
      證據能力云云，徒以自己說詞，指摘原判決違法，自非適
      法之第三審上訴理由。
（二）犯罪事實之認定、證據之取捨及證明力之判斷，俱屬事實
      審法院之職權，此項職權之行使，倘不違背客觀存在之經
      驗法則或論理法則，即不違法，觀諸刑事訴訟法第155 條
      第1 項規定甚明，自無許當事人任憑主觀妄指為違法，而
      資為合法之第三審上訴理由。證人之供述前後稍有不符或
      相互間有所歧異，究竟何者為可採，事實審法院非不可本
      於經驗法則與論理法則，斟酌其他情形，作合理之比較，
      定其取捨，若其基本事實之陳述與真實性無礙時，仍非不
      得予以採信，非謂一有不符或矛盾，即認其全部均不可採
      。又毒品交易之補強證據，並非以證明犯罪構成要件之全
      部事實為必要，倘得以佐證購毒者之指證非屬虛構，而能
      予保障其陳述之憑信性者，即已充足。
      原判決認定宋國正關於附表編號1 至5 、7 部分之犯行，
      主要係綜合宋國正於偵查中不利於己部分之供述（見第一
      審卷二第79至80頁勘驗筆錄），楊承修於偵查及第一審審
      理時、甘英利、范濟壯及顧維邦等人於偵查中不利於宋國
      正之證詞，佐以卷附相關之通訊監察錄音譯文等證據資料
      ，而為論斷。另本於證據取捨之職權行使，對於甘英利於
      原審審理時、范濟壯、顧維邦於第一審審理時附和宋國正
      之辯詞，改稱無毒品交易、趁宋國正不注意時施用毒品等
      說詞，為無可採，亦於理由內論述明白。又卷附相關宋國
      正與楊承修、甘英利及范濟壯等人間之通訊監察錄音譯文
      ，雖未直接言及係交易毒品甲基安非他命，惟自該等譯文
      之情節整體觀之，雙方通話就交易標的等內容存有一定默
      契，僅刻意隱諱，原審本於採證之職權，採信楊承修等人
      不利於宋國正之指證雙方係毒品交易之證詞，並無不合。
      凡此，概屬原審採證認事職權之合法行使，且其所為論斷
      說明，與經驗法則及論理法則尚屬無違，難認有宋國正上
      訴意旨所指理由不備、矛盾之違誤。
五、綜上所述，宋國正關於此部分犯行上訴意旨，係以自己說詞
    ，置原判決已明白論斷的事項於不顧，就原審採證認事之職
    權行使，任意指摘違法，均不能認為適法的第三審上訴理由
    ，應認其此部分上訴均為不合法律上之程式，予以駁回。又
    毒品危害防制條例於109 年1 月15日修正公布、同年7 月15
    日施行，而新修正毒品危害防制條例第4條第2項之規定，就
    販賣第二級毒品之法定刑已提高，比較新舊法之結果，新法
    非較有利於宋國正，仍應適用行為時之舊法，是原判決就該
    部分雖未及比較適用法律，然對判決結果顯然不生影響。
    至於宋國正、劉玲君經原判決維持第一審判決諭知無罪部分
    ，業已確定，並由原審移送執行，不在本件審理範圍，附此
    敘明。
據上論結，應依刑事訴訟法第395 條前段、第397 條、第401 條
，判決如主文。
中    華    民    國   111    年    1     月    27    日
                  刑事第七庭審判長法  官  李  錦  樑  
                                  法  官  蔡  彩  貞  
                                  法  官  林  孟  宜  
                                  法  官  錢  建  榮  
                                  法  官  吳  淑  惠  
本件正本證明與原本無異
                                  書記官
中    華    民    國   111    年    2     月    10    日